臺灣橋頭地方法院民事判決
111年度勞訴字第27號
原      告  黃文成  
            劉清宜  
            黃育誠  
            徐武田  
            黃敏銓  
            許志楠  
            林文璋  
            劉進義  
共      同
訴訟代理人  張弘康律師
被      告  台灣中油股份有限公司

法定代理人  李順欽  
訴訟代理人  鄞榮生  
上列當事人間請求給付退休金差額事件，本院於民國111年2月17
日言詞辯論終結，判決如下：
    主      文
一、被告應分別給付原告如附表「應補發退休金」欄所示之金額
    ，及各自如附表「利息起算日」欄所示之日起至清償日止，
    按年息5％計算之利息。
二、訴訟費用由被告負擔。
三、本判決第一項得假執行。但被告如分別以如附表「應補發退
    休金」欄所示之金額為原告預供擔保，各得免為假執行。
    事實及理由
一、原告主張：原告均受僱於被告，並均自附表「舊制年資結清
    轉換日期」欄所示日期與被告結算舊制退休金年資。因原告
    任職期間，皆有參與被告全天候24小時輪班制度，按日班、
    小夜班、大夜班三班或兩班輪流作業，各班工作性質均相同
    ，僅服勤時間不同，原告每月除有應領取薪資外，並經被告
    依輪值大夜班、小夜班之輪班次數，發給夜點費，且夜點費
    係由實際到班輪值大、小夜班之人員領取，而原告於固定常
    態工作下，均可領得夜點費，屬經常性給付，並具備勞務對
    價性，屬工資之一部分，應列入平均工資以計算原告舊制結
    算退休金。惟被告結清舊制年資時，未將原告所領之夜點費
    （下稱系爭夜點費）計入平均工資，致原告領取之舊制結算
    退休金分別短少給付如附表「應補發退休金」欄所示金額，
    且被告應自附表所示之利息起算日，對原告分別負給付遲延
    之責，原告自得向被告請求給付退休金差額本息。為此，爰
    依台灣省工廠工人退休規則（民國89年9月25日廢止，下稱
    退休規則）第9條第1款、第10條第1項第1款、勞動基準法（
    下稱勞基法）第55條第1項第1款、第3項、第84條之2及勞工
    退休金條例（下稱勞退條例）第11條等規定，提起本件訴訟
    等語。並聲明：如主文第一項所示。
二、被告則以：被告夜點費係源自被告設置台灣油礦探勘處，於
    38年3 月1 日由該處處長簽准以夜間膳食津助，依發放沿革
    確係考量值夜班之勞工有進食必要，本於體恤值夜班勞工辛
    勞之目的，補貼相當於餐費額度之恩惠性、勉勵性給與，且
    夜點費額度調整之次數、金額幅度與薪資無關，原本僅發放
    與大夜班值班人員，為獎勵勞工配合公司輪班制度，嗣後增
    加小夜點費制度，發放夜點費與中班人員，亦證屬恩惠性、
    勉勵及獎勵之給與。夜點費發放目的未因時空更迭變動，並
    非附加於勞工值夜提供勞務而額外給與對價給付，且小夜點
    費以中班人員為主，工作時間、環境與早班人員無異，比較
    百貨公司、便利商店、速食店、大賣場之薪資條件，亦僅有
    跨零時之大夜班人員時薪較一般時段人員增加，依社會通念
    ，夜間11時前之工作環境不會對勞工構成任何特殊工作環境
    與時間，可知夜點費之發放非因輪班所增加之勞務辛勞與負
    擔。又每位員工職等、年資、薪資內容不同，工資應依勞務
    提供內容不同而有差別，即同工同酬、不同工不同酬，否則
    違反薪資平等原則，被告夜點費為固定金額，歷年調整時間
    與幅度不一，幅度並參考國內差旅費中膳雜費及物價指數，
    非關員工薪資結構，與勞務提供非必然相關，被告規定非上
    足4 小時不得支領夜點費，亦可認定被告夜點費與勞務提供
    之關聯性薄弱。縱認大夜點費與夜間勞務提供之工作條件與
    時間有關，亦未排除其原有恩惠性之目的，大夜點費於相當
    小夜點費或一餐食物之價值範圍內，仍應認定係被告單方面
    勉勵、恩惠性質之給付，不具勞務對價性，自不應將之計入
    平均工資以計算結清舊制年資退休金等語置辯。並聲明：原
    告之訴駁回。
三、兩造不爭執事項：㈠
  ㈠原告現均受僱於被告，並均於109年7月1日結清舊制退休金年
    資，依勞基法施行前、後計算之退休金基數如附表「退休金
    基數」欄所示。原告結清前3 個月、6 個月經被告核發夜點
    費之平均金額如附表「平均夜點費」欄所載。
  ㈡被告工廠作業方式為24小時全天候開工，採日班、小夜班、
    大夜班，三班或二班輪流作業。各班工作性質相同，服勤時
    間不同，原告8人均需輪班。
  ㈢被告按實際值勤員工輪值發給之大、小夜班夜點費於97年1月
    1日分別調整為400元、250元。員工如有調職代班或請假，
    夜點費則歸代班人領取。
  ㈣被告發給之「夜點費」每人每日金額相同，不因員工作業種
    類及職等而有差異。
  ㈤被告前發給原告之退休金並未將系爭夜點費計入原告之平均
    工資，如夜點費屬平均工資之一部，則原告短少之退休金差
    額如附表各編號「應補發退休金」欄所示，法定遲延利息自
    附表各編號「利息起算日」欄所載日期起算。
四、本件爭點：
  ㈠系爭夜點費是否屬於工資，而應列入勞基法所定平均工資計
    算退休金？
  ㈡原告請求被告補發如附表所示之退休金差額暨遲延利息，有
    無理由？
五、本院之判斷：
  ㈠系爭夜點費是否屬於工資，而應列入勞基法所定平均工資計
　  算退休金？
  ⒈按工資係謂勞工因工作而獲得之報酬；包括工資、薪金及按
    計時、計日、計月、計件以現金或實物等方式給付之獎金、
    津貼及其他任何名義之經常性給與均屬之，勞基法第2條第3
    款定有明文。故計付原告之工資，係指勞工因工作而獲得之
    報酬，且屬經常性之給與。至於所謂「經常性給與」，是工
    資給付型態其中之一，某項給付之給付是否經常，可用以判
    斷該項給付是否為工資之依據之一。又判斷某項給付是否為
    工資，應具體認定，不因形式上所用名稱為何而受影響；而
    恩惠性給與係指雇主為改善勞工生活所為之補助性、偶然性
    、任意性或勉勵性等臨時起意而與工作無關之給與（最高法
    院87年度台上字第2823號、92年度台上字第2108號、93年度
    台上字第1767號判決意旨參照）。再工作時間及場所等為工
    作環境之一部分，均與勞務提出間有密切相關，故如一般觀
    念可認為是酬庸或彌補勞工提供之勞務本身之特殊辛勞與負
    擔，而直接對勞工所提出勞務附加地為更進一步之報償，應
    可肯認其為工資。
  ⒉查原告所屬廠區作業方式為24小時全天候開工，按日班、小
    夜班、大夜班，三班或二班輪流作業，被告則按實際值勤員
    工輪值發給大、小夜班夜點費，足認應係原告之工作型態屬
    於24小時分三班或二班且區分輪值大、小夜班，被告始給付
    原告系爭夜點費，佐以原告每月雖因有無值班及值班天數多
    寡而致領取之夜點費有所不同，惟多數月份均大約額外領取
    數千餘元，此有被告提出之薪資表在卷可參（卷第85至100
    頁），顯見原告在職期間輪值大、小夜班已具有常態性，與
    為因應臨時性之業務需求，偶而為之者有間。雖系爭夜點費
    金額固定，並不因員工之工作內容、年資、職級不同而有差
    別，但仍以實際參與輪班工作者始得領取，故系爭夜點費並
    非為應付臨時性之業務需求而偶爾發放之款項，乃係在特定
    工作條件下，所形成固定常態工作中可取得之給與，此種雇
    主因特殊工作條件而對勞工所加給之給付，本質上自應認為
    係勞工於該值班時段從事工作之勞務對價。就此而言，系爭
    夜點費係兩造間就特定之工作條件達成協議，並成為勞工於
    一般情形下，經常可以領得之給付，其性質上屬勞工因工作
    所獲之報酬，在制度上亦具有經常性，而符合上揭「勞務對
    價性」及「經常性給與」之要件，自應屬於工資之一部分。
  ⒊被告雖辯稱依夜點費發放沿革，係體恤值夜班員工所為之恩
    惠性、鼓勵性給與，金額調整或核定與物價指數較為相關，
    不具對價性，且夜點費金額固定，不因員工職位、階級、薪
    資及勞務給付內容有差異，足認夜點費之給付與勞務提供不
    具對價性等語。惟勞基法第2條第3款就工資所為定義，只須
    符合勞工因工作而獲得之報酬，以現金或實物等方式之經常
    性給予均屬之，被告給付內容之變動，並不影響係屬勞工於
    夜間工作報償之性質。而原告每月固定輪值大夜班或小夜班
    ，按月領取系爭夜點費，並非偶一為之，而屬經常性所得報
    酬，且系爭夜點費領取之條件即為夜間工作，與日班員工相
    較顯已具備特殊差異之工作條件，核屬經常性提供勞務所得
    報酬，已如前述。又工資各項結構之內容，雖有依工作性質
    、職級、年資等節而有不同或毋須申報領取者（如本薪），
    然亦不乏為相同數額之給付（如伙食津貼、交通津貼等）或
    核實申報領取者（如加班費），公司給付勞工之各種款項是
    否屬於工資一部，應實質審核其內容，而非依是否屬正常工
    時內之給付、形式上數額是否同一、或是否需依公司內部規
    範、設定條件申報請領，推認該等給付非屬工資。是系爭夜
    點費之調整、幅度、核定，亦屬公司內部發給該項費用之設
    計問題，不影響其性質上為工資之認定。被告上開所辯，自
    難憑採。
  ⒋被告另辯稱中班人員工作環境與條件與日班無異，應認小夜
    點費之發放屬勉勵性、恩惠性之給付，而大夜點費於相當於
    小夜點費或一餐食物之價值範圍內，仍應認定具有勉勵性、
    恩惠性質的給付，並不具有勞務對價性等語。惟依被告所述
    ，小夜班為下午4時15分至夜間11時15分，下班時已近午夜1
    2時，顯已超過一般正常上班時間，足見不論大、小夜班均
    與日班具有特殊差異性之工作條件，亦會加重輪值大、小夜
    班員工之生理負擔。而衡諸夜間工作因違反人體正常生理時
    鐘運作，將導致勞工作息不正常、疲倦程度增加，顯與日間
    工作環境有異，又夜點費既針對夜間勞工工作者發放，難謂
    非屬特殊工作條件，自無從以現今商業型態多至晚間歇業，
    逕認夜點費非屬特殊工作條件之勞務對價。況早午晚班輪班
    工作雖為勞基法第34條第1項規定之合法工作型態，然此僅
    為勞基法就特殊需求之工作型態所為規定，並未限制雇主若
    採行該晝夜輪班工作型態時，得對於在該夜間時段工作者給
    予較高薪資之對價義務。此外，被告所提供之工作態樣雖係
    三班輪班制，然工資之認定，既以勞工提供勞務與雇主支付
    報酬之對價性為依據，且中班（小夜點費）與日班輪值之工
    作環境或內容仍屬有異，則被告抗辯以中班（小夜點費）與
    日班輪值工作環境或內容無異，認中班夜點費不具勞務對價
    性，亦難認有據。
  ⒌綜上，系爭夜點費之給付因具有勞務對價性、經常性，而應
    屬原告工資之一部分，並應列入平均工資計算退休金，堪以
    認定。
 ㈡原告請求被告補發如附表所示之退休金差額暨遲延利息，有
    無理由？
  ⒈按勞工退休金條例施行前已適用勞動基準法之勞工，於施行
    後，仍服務於同一事業單位而選擇適用本條例之退休金制度
    者，其適用本條例前之工作年資，應予保留；保留之工作年
    資，於勞動契約存續期間，勞雇雙方約定以不低於勞基法第
    55條及第84條之2規定之給與標準結清者，從其約定，為勞
    退條例第11條第1項、第3項所明定。次按勞工退休金之給與
    標準如下：一、按其工作年資，每滿1年給與兩個基數。但
    超過15年之工作年資，每滿1年給與1個基數，最高總數以45
    個基數為限。未滿半年者以半年計；滿半年者以1年計。前
    項第1款退休金基數之標準，係指核准退休時1個月平均工資
    。第1項所定退休金，雇主應於勞工退休之日起30日內給付
    ；勞工工作年資自受僱之日起算，適用本法前之工作年資，
    其資遣費及退休金給與標準，依其當時應適用之法令規定計
    算；當時無法令可資適用者，依各該事業單位自訂之規定或
    勞雇雙方之協商計算之。適用本法後之工作年資，其資遣費
    及退休金給與標準，依第17條及第55條規定計算，勞基法第
    55條第1項第1款、第2項、第3項、第84條之2分別定有明文
    。再按工人退休金之給與規定如左：一、依第5條規定自願
    退休之工人及依第6條規定命令退休之工人，工作年資滿15
    年者，應由工廠給與30個基數之退休金，工作年資超過15年
    者，每逾1年增給半個基數之退休金，其賸餘年資滿半年者
    以1年計算，未滿半年者不計。合計最高以35個基數為限；
    退休金基數之計算方式如左：一、按月支薪者，以核准退休
    前3個月平均工資所得為準，退休規則第9條第1款及第10條
    第1項第1款分別定有明文。
  ⒉系爭夜點費為勞基法第2條第3款規定之工資，既經本院認定
    如前，則被告於原告結清勞退舊制年資時，自應將之列入作
    為平均工資之計算基礎。又被告對於如將系爭夜點費列入平
    均工資計算，則原告短少之退休金差額如附表各編號「應補
    發退休金」欄所示，法定遲延利息自附表各編號「利息起算
    日」欄所載日期起算等節，均無爭執（卷第120至121頁），
    則原告依前揭規定，請求被告給付如附表「應補發退休金」
    欄所示之退休金差額，及各自如附表「利息起算日」欄所示
    日期起算之法定遲延利息，即屬有據。
六、綜上所述，原告依退休規則第9條第1款、第10條第1項第1款
    、勞基法第55條第1項第1款、第3項、第84條之2、勞退條例
    第11條等規定，請求被告分別給付原告如附表「應補發退休
    金」欄所示之金額，及各自如附表「利息起算日」欄所示之
    日起至清償日止，按年息5％計算之利息，為有理由，應予
    准許。
七、本件為勞動事件，且就勞工之給付請求為被告即雇主敗訴之
    判決，依勞動事件法第44條第1項規定，應依職權宣告假執
    行，另依同條第2項規定，應依職權同時宣告被告預供擔保
    後得免為假執行，爰諭知如主文第三項所示。
八、本件事證已臻明確，兩造其餘攻擊防禦方法及所用之證據，
    經本院斟酌後，認與本件判決結果不生影響，爰不一一論述
    ，附此敘明。
九、據上論結，本件原告之訴為有理由，判決如主文。 　　　
中　　華　　民　　國　　111 　年　　3 　　月　　14　　日
                     勞動法庭   法　官　楊捷羽
以上正本係照原本作成。
如對本判決上訴，須於判決送達後20日內向本院提出上訴狀。如
委任律師提起上訴者，應一併繳納上訴審裁判費。
中　　華　　民　　國　　111 　年　　3 　　月　　14　　日
　　　　　　　　　　　　　　　　書記官　黃盈菁
附表：
編號 姓名 舊制年資結清轉換日期（民國） 退休金基數（個）  平均夜點費（新臺幣）  應補發退休金（新臺幣） 利息起算日   （民國）  1 黃文成 109年7月1日 勞動基準法施行前 0.00000 結清前3個月 4,966.6667 187,467 109年8月1日    勞動基準法施行後 37.00000 結清前6個月 5,066.6667    2 劉清宜 109年7月1日 勞動基準法施行前 0.00000 結清前3個月 4,366.6667 162,750 109年8月1日    勞動基準法施行後 35.00000 結清前6個月 4,650.0000    3 黃育誠 109年7月1日 勞動基準法施行前 4.00000 結清前3個月 5,333.3334 160,483 109年8月1日    勞動基準法施行後 34.50000 結清前6個月 4,033.3334    4 徐武田 109年7月1日 勞動基準法施行前 0.00000 結清前3個月 4,850.0000 142,450 109年8月1日    勞動基準法施行後 38.50000 結清前6個月 3,700.0000    5 黃敏銓 109年7月1日 勞動基準法施行前 0.00000 結清前3個月 5,233.3334 188,888 109年8月1日    勞動基準法施行後 36.50000 結清前6個月 5,175.0000    6 許志楠 109年7月1日 勞動基準法施行前 8.33333 結清前3個月 4,500.0000 210,750 109年8月1日    勞動基準法施行後 36.66667 結清前6個月 4,725.0000    7 林文璋 109年7月1日 勞動基準法施行前 4.00000 結清前3個月 4,766.6667 202,817 109年8月1日    勞動基準法施行後 37.50000 結清前6個月 4,900.0000    8 劉進義 109年7月1日 勞動基準法施行前 5.16667 結清前3個月 4,933.3334 211,503 109年8月1日    勞動基準法施行後 37.83333 結清前6個月 4,916.6667